臺灣橋頭地方法院民事判決
111年度訴字第469號
原      告  財政部國有財產署南區分署

法定代理人  黃莉莉  
訴訟代理人  蔡文健律師
            楊家瑋律師
複代理人    王又真律師
被      告  何明訓  
當事人間請求返還土地等事件，本院民國111年11月8日言詞辯論
終結，判決如下：
    主  文
被告應將高雄市○○區○○○段○○○○○地號土地如附圖（即高雄市政府
地政局路竹地政事務複丈日期民國111年10月11日土地複丈成果
圖）所示編號449-7(2)（面積1,778平方公尺）之掩埋廢棄物清
除後，將該部分土地返還予原告。
被告應給付原告新臺幣壹萬捌仟陸佰陸拾陸元，及自民國一一一
年十月二十九日至清償日止，按年息百分之五計算之利息。被告
並另應給付原告自民國一一一年一月一日起至返還第一項土地之
日止，按第一項土地占用面積乘以當年度申報地價按年息百分之
五計算之金額（未滿一年者按實際占用日數依比例計算之）。
訴訟費用由被告負擔。 
    事實及理由
一、原告主張：
㈠、坐落高雄市○○區○○○段00000地號土地（下稱系爭土地）為原
    告經管之國有土地。原告派員勘查後發現系爭土地其中如附
    圖（即高雄市政府地政局路竹地政事務複丈日期民國111年1
    0月11日土地複丈成果圖）所示編號449-7(2)（面積1,778平
    方公尺）部分，遭被告無權占用，堆置掩埋廢棄物。原告於
    民國110年10月4日發函予被告請求限期清除地上物騰空返還
    土地，並繳納使用補償金，仍未獲被告置理。原告自得依民
    法第767條第1項規定，請求被告清除占用部分之廢棄物後，
    返還所占用之系爭土地。
㈡、又被告無權占用系爭土地，無法律上之原因而受有相當於租
    金之利益，致原告受有不能使用系爭土地之損害，原告得依
    民法第179條規定，請求被告給付相當於租金之不當得利。
    因系爭土地坐落高雄市田寮區，鄰近國道3號高速公路，附
    近為田寮月世界觀光地景，原告以年息率百分之5計算不當
    得利金額，應屬合理，且依國有非公用不動產租賃作業程序
    第55點第1項、國有非公用不動產被占用處理要點第7點規定
    ，亦是以申報地價乘以占用面積乘以占用期間再乘以年息率
    百分之5計算計算補償金。而就不當得利金額之計算部分：⑴
    系爭土地109年起之申報地價為每平方公尺新臺幣（下同）1
    40元，故被告自109年7月1日起至110年12月31日止，共18個
    月，應給付原告之不當得利金額為18,666元（計算式：申報
    地價×占用面積×0.05 ×18個月÷12＝18,666元）；而就此部分
    被告並應給付原告自訴之聲明變更狀繕本送達翌日起至清償
    日止，按年息百分之5 計算之利息。⑵另被告自111年1月1日
    起至返還占用之系爭土地之日止，因申報地價每有略有漲跌
    無法現在特定，請求以系爭土地各該年度申報地價乘以占用
    面積乘以占用期間再乘以年息百分之5計算。
㈢、爰依民法第767條第1項、第179條規定提起本訴等語。並聲明
    ：如主文所示。
二、被告抗辯：被告對原告主張之上開事實不爭執。惟以其委託
     威全環保科技有公司清除中等語置辯。並聲明：原告之訴
    駁回。
三、兩造不爭執事實：
㈠、坐落高雄市○○區○○○段00000地號土地即系爭土地為原告經管
    之國有土地。並有土地建物查詢資料在卷可稽（卷一第19頁
    ）。
㈡、系爭土地上有被告堆置之掩埋廢棄物。並有土地勘查表、現
    場照片在卷可稽（卷一第25、31-35頁）。
㈢、兩造間並無租賃或其他合法占有使用之法律關係存在，被
    告為無權占有。
四、本件爭點：
㈠、原告請求被告應將系爭土地上之掩埋推置之廢棄物清除後，
    將占用之土地返還予原告，有無理由？
㈡、原告請求被告給付不當得利，是否有理由？如有，金額應以
    若干為適當？
五、本院論斷：
㈠、按「所有人對於無權占有或侵奪其所有物者，得請求返還之
    。對於妨害其所有權者，得請求除去之。有妨害其所有權之
    虞者，得請求防止之。」，民法第767條第1項定有明文。經
    查，原告主張之上開事實，業據其提出土地登記謄本、現場
    照片、土地勘查表、催告函、國有非公用不動產租賃作業程
    序等為證（卷一第19頁以下），並有如附圖之高雄市政府地
    政局路竹地政事務複丈日期民國111年10月11日土地複丈成
    果圖在卷可稽（卷二第37頁），且為被告所不爭執，原告主
    張之上開事實，自堪認定屬實。故原告依民法第767條第1項
    規定，請求被告將無權占用之系爭土地上之堆置掩埋廢棄物
    清除後，將占用之部分土地返還予原告，自屬有據，為有理
    由。
㈡、次按「無法律上之原因而受利益，致他人受損害者，應返還
    其利益。」，民法第179條定有明文。另按「無正當權源而
    使用他人所有之不動產，即可獲得相當於租金之利益，為社
    會通念。」，有最高法院61年度台上字第1695號判決要旨可
    參。再按「基地租金之數額，除以基地申報地價為基礎外，
    尚須斟酌基地之位置，工商業繁榮之程度，承租人利用基地
    之經濟價值及所受利益等項，並與鄰地租金相比較，以為決
    定，並非必達申報總地價年息百分之十最高額。」，有最高
    法院68年度台上字第3071判決要旨可參。本件審酌系爭土地
    坐落於高雄市田寮區，鄰近國道3號高速公路，附近為田寮
    月世界觀光地景，且原告請求以年息率百分之5計算不當得
    利金額為被告所不爭執，原告請求以年息百分之5計算不當
    得利金額，尚屬合理，應予准許。又系爭土地109年起之申
    報地價為每平方公尺（下同）140元，有原告提出之地價查
    詢資料在卷可稽，足認屬實。故原告主張不當得利金額之計
    算：⑴被告自109年7月1日起至110年12月31日止，共18個月
    ，應給付原告之不當得利金額為18,666元（計算式：申報地
    價×占用面積×0.05 ×18個月÷12＝18,666元）；而就此部分被
    告並應給付原告自訴之聲明變更狀繕本送達（111年10月28
    日送達，有卷二第61頁之掛號信件送達回執在卷可稽）之翌
    日（即111年10月29日）起至清償日止，按年息百分之5 計
    算之利息。⑵另被告自111年1月1日起至返還占用之系爭土地
    之日止，因申報地價每有略有漲跌無法現在特定，請求以系
    爭土地各該年度申報地價乘以占用面積乘以占用期間再乘以
    年息百分之5計算，自屬有據，為有理由。
七、綜上所述，原告之本件請求，為有理由，應予准許。
八、訴訟費用負擔之依據：民事訴訟法第78條。
中　　華　　民　　國　　111 　年　　12　　月　　12　　日

                  民事第一庭  法　官　郭文通
以上正本係照原本作成。
如對本判決上訴，須於判決送達後20日內向本院提出上訴狀。如
委任律師提起上訴者，應一併繳納上訴審裁判費。
中　　華　　民　　國　　111 　年　　12　　月　　12　　日
                              書記官　林香如